【裁判字號】    97,消債抗,79
【裁判日期】    970827
【裁判案由】    更生事件
【裁判全文】
臺灣板橋地方法院民事裁定            97年度消債抗字第79號
抗  告  人  甲○○
代  理  人  徐豐益律師
上列抗告人因消費者債務清理事件聲請更生，對於中華民國97年
7 月30日本院97年度消債更字第659 號裁定提起抗告，本院裁定
如下：
    主  文
抗告駁回。
抗告程序費用新臺幣壹仟元由抗告人負擔。
    理  由
一、本件抗告意旨略以：抗告人於民國97年5 月5 日發函向最大
    債權金融機構國泰世華商業銀行（下稱國泰世華銀行）請求
    協商時，除以書面表達請求協商之意思外，並有檢附債權人
    清冊，已達消費者債務清理條例及施行細則所規定之請求協
    商之法定要件，最大債權金融機構國泰世華銀行依本條例第
    151 條第3 項、施行細則第43條規定，即應依債務人提出之
    債權人清冊通知全體債權人與債務人為債務清償之協商，惟
    國泰世華銀行於收受抗告人提出協商申請後，除未通知全體
    債權人外，反要求抗告人補齊法律未規定之文件後，始願意
    聯絡全體債權人為債務清償之協商，實係對抗告人作逾越法
    律規定之要求，限制抗告人依本條例請求前置協商之可能，
    原裁定以抗告人未依國泰世華銀行之補件要求，即認定抗告
    人未為本條例第151 條第3 項之請求，乃擴張解釋本條例第
    151 條及施行細則第43條請求前置協商所需之書面請求並檢
    附債權人清冊之法定要件，增加當事人法律或其施行細則所
    無之限制，有違法律保留原則。為此提起抗告，併為聲明請
    求廢棄原裁定，並請求裁定准予開始更生，或命抗告人補正
    應補正之程序後，准予開始更生等語。
二、按債務人對於金融機構因消費借貸、自用住宅借款、信用卡
    或現金卡契約而負債務，在聲請更生或清算前，應提出債權
    人清冊，以書面向最大債權金融機構請求協商債務清償方案
    並表明共同協商之意旨，債清條例第151 條第1 項定有明文
    。揆其立法意旨無非認債務人對於金融機構因前開原因所負
    欠債務，其法律關係較為單純明確，金融機構並已訂有債務
    協商機制，如能協商成立，債務人不需依債清條例聲請更生
    或清算，可疏減法院負擔，有效分配司法資源，並使債務人
    得自主解決其債務，爰就此部分採行協商前置主義。又中華
    民國銀行公會（下稱銀行公會）為使協商前置程序順利並快
    速進行，擬定相關所需文件說明：包括(一)前置協商申請書。
    (二)身分證正反面影本。(三)申請人財產及收支狀況說明書。(四)
    債權人清冊。(五)近2 年綜合所得資料清單及最近1 個月核發
    財產資料。(六)近3 個月薪資證明（如無證明請出具收入切結
    書）。(七)勞工保險投保資料表及明細（如無資料可免提供）
    。並於網路上公告、備妥相關申請表格供債務人下載使用。
    經核，前開文書既屬達成協商所必要審核文件（包含為確認
    「確為債務人本人申請協商」及「可能履行之協商內容」等
    ），且已較債務人向法院聲請更生或清算時所應提出及檢附
    文件簡便（故無提出之困難性），並於協商不成立後可挪作
    聲請更生或清算應提出文件之一部；加以承前述，協商前置
    之立法意旨既在疏減法院負擔，而責由最大債權銀行介入以
    求當事人間之自主解決債務，則各當事人間自負有最大的誠
    實協力義務，以促成協商之成立。更何況，債務人對其財產
    、所得、收支狀況，本屬知之最詳，且對之依法並有誠實說
    明之義務（參照債清條例第134 條、第146 條規定），故最
    大債權銀行於適當範圍內通知債務人配合提出相關文件及說
    明，以減輕最大債權銀行依法授權調取（詳債清條例第151
    條第2 項）之不便，或俾便最大債權銀行依法授權調取相關
    資料後，得以相互核實，堪認係符衡平原則而無不妥之處。
    意即銀行公會所訂前述應檢附之文件，雖較法律所規定之內
    容煩瑣，但仍有其必要，並易促成協商方案形成。準此，倘
    最大債權銀行依前開規定通知債務人補正，而債務人無正當
    理由，不予以補正時，顯係故意以此脫法方法延滯協商程序
    之進行，以達其意圖規避協商前置制度之不法目的，如准其
    所為，勢將造成協商前置制度條文形同具文結果，故應認債
    務人並不得再執此可歸責於己之事由，逕援引同法第153 條
    前段規定主張最大債權銀行逾30日不開始協商，而得逕向法
    院聲請更生或清算（即債清條例第15 3條前段規定，係在規
    範債權人無故延滯，而非容許債務人恁將協商前置制度視如
    無物。），合此敘明。又，聲請更生或清算不合程式或不備
    其他要件者，法院應以裁定駁回之，但其情形可以補正者，
    法院應定期間先命補正，復為同條例第8 條所明定。
三、本件抗告人向本院聲請更生，雖主張其有不能清償債務情事
    ，曾於民國97年5 月5 日發函向最大債權金融機構國泰世華
    銀行請求共同協商債務清償方案而迄未開始協商，已逾30日
    ，且其無擔保或無優先權之債務總額未逾1,200 萬元，復未
    經法院裁定開始清算程序或宣告破產，爰逕向本院提出更生
    聲請等語。經查：抗告人因有對於金融機構因消費借貸、自
    用住宅借款、信用卡或現金卡契約而負債務，且曾發函向最
    大債權金融機構國泰世華銀行請求共同協商債務清償方案，
    該函並經國泰世華銀行於97年5 月6 日收受，固據抗告人於
    原審提出上開函件影本、回執影本各1 紙在卷可稽。然國泰
    世華銀行於97年5 月6 日收受上開函件之後，曾通知抗告人
    因申請文件未備齊，應予補正，然均未獲抗告人置理等情，
    既經國泰世華銀行具狀陳明，且為抗告人所未爭執，自可信
    屬真正。是經本院審酌，最大債權銀行既已先行通知抗告人
    補正，然抗告人竟故意不予補正，則原審以本件債務人聲請
    更生，但未依照消費者債務清理條例第151 條第1 項規定，
    先向最大債權金融機構提出與全體金融機構債權人完成債務
    協商程序，即逕行向法院提出更生聲請，係違背前揭法條規
    定，且其欠缺又屬不能補正者，因而裁定駁回抗告人依消費
    者債務清理條例所為更生之聲請，並無違誤，抗告意旨指摘
    原裁定不當，求予廢棄，並請求裁定准予開始更生，或命抗
    告人補正應補正之程序後，准予開始更生等，均為無理由，
    應予駁回。
結論：本件抗告為無理由，爰依消費者債務清理條例第11條第2
項、第15條，民事訴訟法第495 條之1 第1 項、第449 條第1 項
、第95條、第78條，裁定如主文。
中    華    民    國    97    年    8     月    27    日
            民事第一庭  審判長法  官  李世貴
                              法  官  黃若美
                              法  官  黃信滿
上為正本係照原本作成
本裁定不得抗告
中    華    民    國    97    年    8     月    27    日
                              書記官  林月蓉


司法院資訊處製作；財團法人民間司法改革基金會備份。
